臺灣高等法院刑事判決　　　　　　　　94年度交上訴字第66號
上　訴　人
即　被　告　丙○○
選任辯護人　林吉雄 律師
上列上訴人因過失致死案件，不服臺灣士林地方法院93年度交訴
字第49號，中華民國94年3月1日第一審判決（起訴案號：臺灣士
林地方法院檢察署93年度偵字第1608號），提起上訴，本院判決
如下：
    主  文
原判決撤銷。
丙○○從事業務之人，因業務上之過失致人於死，處有期徒刑陸
月，如易科罰金以佰元折算壹日。
    事  實
一、丙○○係計程車司機，以駕駛營業小客車為業，為從事駕駛
    業務之人。民國九十三年一月二十四日上午七時三十分許，
    駕駛2R-915號營業小客車，搭載乘客張國泰，沿臺北市南港
    區大坑溪旁無名路由南往北方向，途經設有行車管制號誌（
    南北向及東西向之燈光號誌均設有紅、黃、綠燈。雙向清道
    即紅燈重疊時間約二點五秒）之民權橋口時，適有張振中騎
    乘GIR-582號重型機車，由民權橋東向西方向行駛，丙○○
    本應注意「行車速度，在無標誌或標線而劃設車道線或行車
    分向線之市區道路，時速不得超過五十公里」，「汽車行駛
    至交岔路口，應遵守燈光號誌之指示」，依當時係晴天、日
    間自然光線、路面鋪裝柏油、濕潤並無缺陷及障礙物、視距
    良好等一切情狀及其智識、能力，並無不能注意之情事，竟
    疏未注意，貿然以時速五十至六十公里之超速闖越紅燈行駛
    。張振中亦疏未注意遵守號誌管制闖越紅燈前行，在上開路
    口處兩車因閃避不及，營業小客車右前車頭撞擊重型機車左
    前車頭處，致張振中人車倒地，身體並彈落於營業小客車前
    擋風玻璃處再跌落路面，受有多處骨折及挫傷等傷害。經送
    醫急救後，仍因外傷性夾層動脈破裂引起心包膜囊填塞，延
    至同日下午二時三十分許不治死亡。丙○○於肇事後，在未
    被有偵查犯罪職權之公務員發覺前，主動向據報前往處理車
    禍之臺北市政府警察局南港分局交通分隊員警甲○○坦承為
    肇事人，自首犯罪並接受裁判。
二、案經丙○○自首及張振中之女乙○告訴，暨臺北市政府警察
    局南港局報請臺灣士林地方法院檢察署檢察官偵查起訴。
    理  由
一、上訴人即被告承認於上述時、地，駕車與被害人張振中騎乘
    之機車發生交通事故，致張振中受傷不治死亡之事實，並有
    道路交通事故調查報告表、現場圖各一份、交通事故現場談
    話紀錄表二份、補充資料表一份及事故發生地點、車損照片
    數幀可資佐證（見偵查卷第二二至二七頁、第三十至三二頁
    ）。而被害人張振中確係因本件車禍受傷致受有多處骨折及
    外傷性夾層動脈破裂引起心包膜囊填塞死亡，亦經臺灣士林
    地方法院檢察署檢察官督同法醫師相驗及法務部法醫研究所
    鑑定屬實，製有相驗筆錄、相驗屍體證明書、驗斷書、鑑定
    書等各一份在卷可憑（見相驗卷第六九至一二三頁）。惟否
    認有何業務過失犯行，辯稱：當時伊車速僅有三十至四十公
    里，係綠燈直行，本件車禍完全肇因於張振中闖紅燈所致云
    云。原審辯護人並以：臺北市行車事故鑑定覆議委員會鑑
    定覆議意見書指雙方均涉嫌違反號誌管制，經原審函詢臺北
    市政府交通局，未得明確回覆；被告於警詢時係供稱時速
    二十至三十公里，因警員甲○○質疑，經誘導後才同意以時
    速五十至六十公里記載，證人張國泰雖證稱被告時速約五十
    幾公里，但全屬其自身感覺，並非無疑，況其稱聽見被告在
    肇事前高喊：「啊！怎麼闖紅燈」，竟未獲公訴人採信，實
    屬不公；前述鑑定意見雖認被告超速行駛為肇事原因，然
    如以前司法行政部六十二年五月九日（62）函刑決字第四六
    四號函轉交通部道路交通安全督導會訂5.4.教導登（62）字
    第二三二號函覆交通部復函所附之「一般公路汽車煞車距離
    、行車速度對照表」，配合「汽車行駛距離及反應距離一覽
    表」，推算被告當時車速絕不會超過三十公里。被害人係
    因煙毒勒戒後未定期報到，在臺北市立忠孝醫院，即遭警員
    逮捕銬上手銬，隨即送往手術室，注射麻醉後開始急救，依
    據臺灣麻醉醫學會公布調查結果，臺灣因麻醉重大併發症死
    亡，發生率為日本十七倍，四成人為因素（疏失），品質比
    菲律賓還差，忠孝醫院究有無疏失？有無掩飾？是否因被害
    人施用毒品致死？均不無疑問。且被害人致死原因係因胸腔
    遭大面積撞擊造成，被害人雖遭被告車輛撞擊，以被告車輛
    高度而言，絕無可能對被害人胸腔大面積撞擊云云，資為辯
    護。
二、依警繪現場圖及肇事現場照片等所示（見偵查卷第二二、三
    十至三二頁），本件事故發生地點在台北市○○街○段、福
    山街附近，即民權橋、大坑溪旁無名路口。被告駕駛之營小
    客車右前車頭、前擋風玻璃車頂損毀，被害人騎乘之機車前
    車頭毀損。依被告及被害人所述事故發生前兩車之行向（見
    偵查卷第二三、二四頁），可見本件肇事經過為被告駕駛營
    小客車沿大坑溪旁無名路南向北行駛至肇事路口時，其右前
    車頭與沿民權橋東向西行駛由被害人所騎乘之機車前車頭相
    撞而肇事。肇事後，營小客車斜停在對向北向南車道停等線
    上，機車倒地停在南向北車道上，車後留有刮地痕五點九公
    尺。
三、被告於上開時地之行車速度確為時速五十至六十公里，此據
    其於九十三年一月二十四日上午八時四十五分，在臺北市忠
    孝醫院應警詢時，供認「肇事當時行車速度每小時五十至六
    十公里」等語明確（見偵查卷第二十四頁）。原審當庭勘驗
    證人即到場處理車禍之警員甲○○所攜帶到庭之上開警詢錄
    音光碟結果，被告確實供稱：「‧‧‧我的車速絕對沒有超
    過六十公里，後稱：大概五十到六十公里。我平常都是以五
    十到六十公里的車速行駛。‧‧‧」等情無訛，有筆錄可參
    ，並經證人甲○○證述在卷（見原審卷第七六、七七頁；本
    院卷第四八頁）。被告指因警員甲○○質疑，經誘導後才同
    意以時速五十至六十公里記載云云，自屬無稽。又證人即被
    告小客車上之乘客張國泰於偵審中亦證陳，伊平常有開車，
    肇事當時車速約五十到六十公里等語明確（見偵查卷第四七
    頁、原審卷第一0二頁）。證人張國泰係依其開車多年之經
    驗，自警詢時（見偵查卷第十四頁）起即始終指認被告車速
    在五十至六十公里，所證稱之時速復與被告之陳述相符，自
    足採信。卷附道路交通事故調查報告表（一）記載，肇事地
    點係劃設有行車分向線而無標誌或標線之市區道路，其速限
    為時速五十公里（見偵查卷第二六頁）。則依上引兩車撞及
    後之停車位置，即被害人飛越至營小客車右邊之情形，及兩
    車車損之狀況，足徵被告確有超速行駛之情事。被告事後翻
    異前詞，改稱伊車速僅三十至四十公里，當時因為害怕所以
    才說有五十至六十公里云云，即無可採信。
四、又肇事地點設有行車管制號誌，其肇事當時之號誌運作情形
    ，茲據證人甲○○結證稱：「我到肇事現場查看結果，現場
    雙向路口均設有紅、黃、綠燈交通號誌。號誌運作為綠燈之
    後顯示黃燈，黃燈時間二點五秒。黃燈之後，雙向均顯示紅
    燈，即所謂清道時間，亦即雙向紅燈重疊時間。雙向紅燈重
    疊時間有二點五秒，紅燈二點五秒之後，對向車道才變成綠
    燈。」「事故發生時與後來去查看的交通號誌設置及秒數變
    化，是一樣的。」等語（見本院卷第四七、四八頁）。被告
    亦供認肇事路口號誌為紅、黃、綠燈屬實（見本院卷第二八
    頁）。依此，則卷附由證人甲○○所製作之「號誌運作情形
    」表（見偵查卷第二九頁），即與號誌之實際運作不合，而
    無足取。被告及被害人生前，在上開醫院應警詢製作筆錄時
    ，均互指對方「闖紅燈」（見偵查卷第二三、二四頁）。依
    證人甲○○證述上開號誌之運作，有雙向紅燈重疊時間約二
    點五秒之情形，則被告及被害人互指對方係「闖紅燈」，均
    有可能。倘被告行向之號誌係綠燈，則其理當直行，惟被告
    卻供稱：「我通過路口時，先看左邊，再看右邊，現場有死
    角看不清楚，被害人的機車就開過來。」等語（見本院卷第
    四六頁），並參照現場圖所載機車刮地痕起點位置，足徵被
    告及被害人均有違反號誌管制在清道時間闖越紅燈之情事。
    證人張國泰雖證稱，當時聽見被告以台語高喊一聲：「死了
    ！怎麼闖紅燈！」（見原審卷第一0二頁），充其量僅能證
    明被害人有闖紅燈而已，並不足以否定或推翻被告同有闖越
    紅燈之舉止。
五、原審辯護人雖以卷附「一般公路汽車煞車距離、行車速度對
    照表」，配合「汽車行駛距離及反應距離一覽表」，推算被
    告當時車速絕不會超過三十公里，但並未說明其依據之數據
    及計算方式，已難採信。況上開「汽車行駛距離及反應距離
    一覽表」係以確知之車速配合路面狀況來換算反應距離，絕
    無法以反應距離反推時速，辯護人所認實有誤會。又車輛煞
    車時於路面所造成之煞車痕跡，因路面乾燥或潮濕、鋪設柏
    油時間長短、路面彎曲、起伏程度、有無他物阻擋、風速及
    車輛本身之輪胎品質、使用時間、煞車性能等具體客觀因素
    影響，不一而足，非可一概而論，單以煞車痕及路面摩擦係
    數欲推斷車速若干，極易有誤差。上引「一般公路汽車煞車
    距離、行車速度及道路摩擦係數對照表」，係交通部道安委
    員會前身「道路交通安全督導會報」於六十一年五月五日以
    交督發字第0四四四號函附送供各單位參考，茲因考量近三
    十年來國內、外相關汽車工業、道路舖面工程等技術之發展
    及進步，該對照表似已無參考適用之餘地（見本院卷第五三
    頁所附交通部道安委員會九十年十一月二十一日交安發字第
    0 三四三二號函影本）。本件事故發生迄今已逾一年餘，肇
    事現場原貌不復存在，上開現場圖亦無煞車痕之記載，辯護
    人聲請送財團法人車輛研究測試中心鑑定被告有無超速，核
    無必要。
六、鑑定人即法務部法醫研究所蕭開平法醫於原審結證稱：「對
    死者張振中解剖取得的血液，進行毒物化學檢驗，發現有Ｐ
    ＥＴＨＩＤＩＮＥ（止痛麻醉藥品名稱），這個藥物在相驗
    卷的八十三頁忠孝醫院急診護理紀錄表記載，九十三年一月
    二十四日九點四十五分經詹醫師診視後，給與左列處置，所
    以這兩個是相吻合，所以鑑定人認為所施打的止痛麻醉藥品
    ，與死者的死亡無相關。」「（請說明被害人有無吸毒的情
    形？）依我的檢驗結果並無證據支持死者有吸毒的情形。」
    「（請鑑定人就臨床經驗回答，忠孝醫院所作的手術是否會
    導致本件死者死亡？）死者於住院後五小時，在手術前猝死
    ，所以醫師尚未開始實施手術，而於麻醉中前期突發異狀，
    經檢驗死者血液並未發現其他過量或微量之麻醉藥品成份，
    無法認定與麻醉過程有關。」「（鑑定報告第五頁心臟這欄
    上寫：心臟包膜正常、心臟左右心室並無擴大肥大現象，為
    何結果是心包膜囊填塞死亡？）他是裂在心臟主動脈的基端
    ，顯示在顯微鏡第四大點有明顯的敘述。因為我們看到的心
    包膜填塞只是一個結果，心包膜是在外面，心包膜囊是在心
    包膜裡面，外觀來看心包膜本身是正常的，裡面有血塊300
    C C表示心臟有填塞，所以心包膜囊不正常從心臟包膜外觀
    上看不出來。」「（主動脈出血的原因為何？）壓力等於作
    用力除以面積，依據我的解剖所見，並無肋骨斷裂情形，看
    到心包膜囊出血還有左腎腎門有出血、腸系膜軟組織出血，
    所以這種受傷常常看到是在車禍時胸腔大面積擠壓，其壓力
    從心臟往血管的方向傳導，心臟的直徑較大，主動脈相對更
    小，如果沿著走，腎動脈血管更小，所以隨著血管的直徑變
    小，其單位面積也跟者變小，就是隨著單位面積更小，其管
    徑所承受的壓力更大。」「（在解剖時，是否發現胸部遭到
    很大面積的壓力、撞傷？）此種撞擊傷常常是大面積施力所
    造成，所以整個心臟好像爆掉一樣，心臟加壓後，愈小動脈
    承受單位面積的壓力愈大，到了最脆弱的地方就會形成『階
    梯式撕裂傷』。」等語（見原審卷第七八至八十頁）。足證
    被害人之死亡與毒品及忠孝醫院急救過程無關。再者，被害
    人係遭被告車輛撞擊後彈落於前擋風玻璃上再跌落地面，此
    觀前揭現場圖、道路交通事故補充資料表及照片等顯示，被
    告所駕駛之營業小客車前擋風玻璃碎裂情形嚴重之車損狀況
    甚明，顯見被害人極可能在彈落被告車輛及跌落地面時造成
    胸部大面積撞擊，是原審辯護人所謂被害人之傷勢絕不可能
    係因遭被告車輛撞擊所造成云云，顯不可採。
七、按行車速度，依標誌或標線之規定，無標誌或標線者，在市
    區○設○道線或行車分向線之道路，時速不得超過五十公里
    。又汽車行駛至交岔路口，應遵守燈光號誌之指示。道路交
    通安全規則第第九十三條第一項第一款、第一百零二條第一
    項第一款定有明文。被告持有合格之職業小型車駕駛執照，
    已經載明於卷附道路交通事故調查報告表（見偵查卷第二六
    頁），自應注意上開規定，再依卷附道路交通調查報告表所
    載，於事故發生當時係晴天、日間自然光線、路面鋪裝柏油
    、濕潤並無缺陷及障礙物、視距良好等一切情狀，衡情並無
    不能注意之情事，竟疏未注意及此，貿然超速闖紅燈行駛，
    致肇本件車禍，被告應負過失責任甚明。本件車禍經原審檢
    察官送請臺北市車輛行車事故鑑定委員會鑑定及臺北市政府
    交通局覆議結果，亦同此認定，有臺北市車輛行車事故鑑定
    委員會九十三年五月十二日北鑑審字第09330092800號函檢
    送之鑑定意見書、臺北市政府交通局九十三年八月五日北市
    交五字第09332875900號函檢送之覆議意見書各一份在卷可
    稽（見偵查卷第四二至四三頁反面、第六五至六七頁）。雖
    被害人對於本件事故之發生亦同有闖越紅燈行駛之過失，惟
    被告之過失，與被害人自己之過失，併合而為危害發生之原
    因時，仍不能阻卻被告過失之責任。被害人因本件車禍，受
    有多處骨折及外傷性夾層動脈破裂引起心包膜囊填塞死亡，
    與被告之過失行為間顯有相當因果關係。事證明確，被告過
    失犯行，堪以認定，
八、核被告所為，係犯刑法第二百七十六條第二項之業務過失致
    死罪。被告於肇事後，在未被有偵查犯罪職權之公務員發覺
    前，主動向據報前往處理車禍之臺北市政府警察局南港分局
    交通分隊員警表示係肇事人，此經證人甲○○證述在卷（見
    本院卷第四八頁），並有臺北市○○○○○道路交通事故肇
    事人自首情形紀錄表一份足參（見偵查卷第二八頁），且接
    受審判，符合自首之要件，應依刑法第六十二條前段之規定
    ，減輕其刑。原審據以論科，雖非無見。然查，被告與被害
    人同有在清道時間闖紅燈之行為，原判決就被告此部分過失
    疏未論究及此，尚有未洽。被告上訴意旨仍執前詞，否認有
    超速，固無足取。惟原判決既有可議，自屬無可維持，應予
    撤銷改判。爰審酌被告之生活狀況、智識、本件肇事之過失
    程度及被害人同有過失，尚未與被害人家屬就民事賠償達成
    和解，及犯後態度等一切情狀，量處如主文第二項所示之刑
    ，並諭知易科罰金折算之標準，以示懲儆。
據上論斷，應依刑事訴訟法第369條第1項前段、第364條、第299
條第1項前段、刑法第276條第2項、第62條前段、第41條第1項，
罰金罰鍰提高標準條例第1條前段、第2條，判決如主文。
本案經檢察官呂丁旺到庭執行職務。
中　　華　　民　　國　　94　　年　　7 　　月　　8 　　日
　　　　　　　　 交通法庭審判長法　官  溫耀源
　　　　　　　　     　　　　  法　官  邱同印
　　　　　　　　　　 　　　　  法　官  吳  燦
以上正本證明與原本無異。
如不服本判決，應於收受送達後十日內向本院提出上訴書狀，其
未敘述上訴之理由者並得於提起上訴後十日內向本院補提理由書
（均須按他造當事人之人數附繕本）。
          　　　　　　　　　　 書記官  陳靜姿
中　　華　　民　　國　　94　　年　　7 　　月　　8 　　日
附錄：本案論罪科刑法條全文
刑法第二把七十六條第二項
從事業務之人，因業務上之過失犯前項之罪者，處五年以下有期
徒刑或拘役，得併科三千元以下罰金。
